最高法院刑事判決　　　　　　九十六年度台上字第三一三五號
上　訴　人　甲○○
上列上訴人因殺人案件，不服台灣高等法院台中分院中華民國九
十六年四月十一日第二審判決（九十六年度上重訴字第一六號，
起訴案號：台灣台中地方法院檢察署九十五年度偵字第二三四八
二號），提起上訴，本院判決如下：
    主  文
上訴駁回。
    理  由
按刑事訴訟法第三百七十七條規定，上訴於第三審法院，非以判
決違背法令為理由，不得為之。是提起第三審上訴，應以原判決
違背法令為理由，係屬法定要件。如果上訴理由書狀並未依據卷
內訴訟資料，具體指摘原判決不適用何種法則或如何適用不當，
或所指摘原判決違法情事，顯與法律規定得為第三審上訴理由之
違法情形，不相適合時，均應認其上訴為違背法律上之程式，予
以駁回。本件上訴人甲○○上訴意旨略稱：(一)、上訴人與吳秋菊
雖離婚，卻仍同居，具有實質上之夫妻關係。上訴人目睹被害人
梁金生與吳秋菊在涼亭內親吻，梁金生尚為吻胸及摸下體之動作
，上訴人乃一時基於義憤，持平日切水果用之水果刀刺向梁金生
背後一刀，旋為吳秋菊抱阻，梁金生則跑至其所騎機車處，取出
扳手、扁鑽，返回欲殺上訴人滅口，終經上訴人加以反擊而倒地
。上訴人原無殺人之故意，否則以所持水果刀長度，祇須一刀即
可置梁金生於死地，毋庸等待梁金生欲殺伊之際，始行痛下毒手
。第一審未就梁金生有無以「你拿我沒辦法」、「你又能對我怎
樣」、「你又敢對我怎樣」等言語挑釁上訴人之情，詳加調查，
遽行推認上訴人犯殺人罪，又認上訴人之行為，不符基於義憤之
要件，原審逕予維持，復未依刑法第五十九條規定予以減刑，實
有未當。(二)、上訴人甫下手傷害梁金生之初，確非出於殺人之犯
意為之，係因嗣後梁金生持用扳手等工具反擊上訴人時，上訴人
始萌生殺人犯意，原判決認定該殺意生起之時點，係在第一刀行
為時，要「與卷附證據不符」，其判決當然違背法令云云。惟查
：(一)、證據之取捨、證明力之判斷及事實之認定，係屬事實審法
院自由裁量判斷之職權，此項職權之行使，倘不違背客觀存在之
經驗法則與論理法則，即無違法可言。本件原判決主要係依憑上
訴人坦承持水果刀殺害梁金生頭、肩部多刀，致左鎖骨動脈、右
頭臂動脈均斷裂（分別深達十公分及二十三公分），失血過多而
不治死亡之自白；吳秋菊之證言；梁金生之妻王美惠指稱其夫遭
殺死亡之供述；扣案水果刀；警員現場蒐證照片、現場勘察報告
；檢察官現場勘驗筆錄、刑案現場測繪圖、相驗筆錄、解剖筆錄
、相驗屍體證明書、解剖鑑定報告書、解剖照片等證據資料，乃
認定上訴人有所引用之第一審判決書事實欄所載之犯行，因而維
持第一審論處上訴人殺人（累犯）罪刑（處有期徒刑十五年）之
判決，駁回檢察官及上訴人之第二審上訴。對於上訴人所為伊固
與吳秋菊離婚，然仍同居以夫妻相稱，目睹梁金生親吻吳秋菊胸
部，始當場基於義憤行兇，要非一般殺人可比云云之辯解，則以
刑法上所稱義憤，係指基於道義上之理由而生憤慨，必先有被害
人之不義行為，且在客觀上足以引起公憤，依一般人之通念，確
無可容忍者，始克當之。吳秋菊既與上訴人已經離婚，縱然私下
和梁金生交往，在客觀上是否足以引起公憤，已有可疑，況上訴
人及其女兒蔡生月均坦言早已知悉吳、梁私密交往之事，雖上訴
人在公共場所眼見其二人為親密舉動，非不可先行出言制止，相
機挽回吳秋菊之感情，乃竟捨此不為，逕持刀械砍殺梁金生，甚
且於吳秋菊抱阻後，仍不罷休，續朝梁金生追殺，終致其死亡，
參諸現場血跡顯示動線，梁金生在遭遇上訴人第二波之嚴重攻擊
時，實處於無法對抗之狀態，且自上訴人及吳秋菊一致供陳之案
發過程以觀，上訴人係趁梁、吳親密之際，悄然行近出刀行兇，
梁金生何有無端出言挑釁機會，尤以上訴人全身毫髮無傷，相較
於梁金生嚴重之傷勢，益見梁金生自始即居於弱勢地位，而上訴
人卻具殺人之決意，所辯無非避就飾卸之詞，不足採信，原判決
所援引之第一審判決理由，亦已詳加指駁、說明。所為之事實認
定及得心證理由，俱有卷內各證據資料可稽，自形式上觀察，並
未違背經驗法則或論理法則。第一審法院於審理中，已就案發時
梁金生有無對上訴人為言語挑釁一節，訊問吳秋菊，經答以「我
不記得，因為當時我很緊張」、「我不知道，當時我腦袋一片空
白」等語，有該審判筆錄可考，上訴意旨指稱此部分未據調查，
顯非確實依憑卷內訴訟資料而為指摘。(二)、犯罪情狀是否足以引
起一般人之同情，而顯應予以憫恕，給予減刑寬典，較為合理，
固有其客觀性，但仍屬審判法院之職權，如無濫權情事，自不容
當事人憑其主觀意見，任意指摘未適用刑法第五十九條給予減刑
，即有判決不適用法則之違誤。上訴意旨，置原判決已明白論斷
之事項於不顧，猶執陳詞，或就與犯罪構成事實無關緊要之細節
問題爭辯，或對原審採證認事量刑之職權行使，任意指摘，均難
認為已具備合法上訴第三審之形式要件。依上說明，應認其上訴
為違背法律上之程式，予以駁回。
據上論結，應依刑事訴訟法第三百九十五條前段，判決如主文。
中　　華　　民　　國　九十六　年　　六　　月　 十四 　日
                      最高法院刑事第七庭
                          審判長法官  張　淳　淙
                                法官  劉　介　民
                                法官  張　春　福
                                法官  洪　昌　宏
                                法官  蔡　彩　貞
      本件正本證明與原本無異
                                      書  記  官
中　　華　　民　　國　九十六　年　　六　　月   二十   日
                                                 z
